臺灣高等法院臺中分院民事判決
110年度上易字第426號
上  訴  人  甲○○ 
訴訟代理人  黃楓茹律師
被上訴人    乙○○ 

上列當事人間請求損害賠償事件，上訴人對於民國110年5月12日
臺灣臺中地方法院110年度訴字第216號第一審判決提起上訴，本
院於111年4月13日言詞辯論終結，判決如下：
    主  文
原判決關於駁回上訴人後開第二項之訴部分及假執行之聲請，暨
訴訟費用之裁判均廢棄。
上開廢棄部分，被上訴人應再給付上訴人新臺幣1,440元，及自
民國109年5月23日起至清償日止，按週年利率百分之5計算之利
息。
其餘上訴駁回。
第一、二審訴訟費用，由被上訴人負擔百分之76，餘由上訴人負
擔。
原判決主文第一項法定遲延利息起算日應更正為「民國109年5月
23日」。
    事實及理由
一、上訴人主張：
　　兩造係姑姪關係，於民國108年8月4日下午4時許，在臺中市
    ○○區○○路0段0號○○○○○包廂內，兩造與其他親友共約20人舉
    行家族會議，因討論遺產分配問題，被上訴人於起身發表談
    話時，走到時坐椅子上的上訴人後方，以右手往上訴人右臉
    處揮打，造成上訴人右側頭部、右臉及右耳疼痛及紅腫。兩
    造發生拉扯，被上訴人並以腳踹上訴人大腿、小腿，致上訴
    人受有右小腿瘀青、右手擦傷、右上臂及右手腕外傷，故意
    侵害上訴人之身體權。又被上訴人當場另以臺語向上訴人辱
    稱「臭機掰，肖查某」、「父母死早沒人教訓，就是死了死
    了，賤人」等語，公然侮辱上訴人，故意侵害上訴人之名譽
    權。爰依民法第184條、第193條第1項、第195條第1項規定
    之侵權行為法律關係，請求被上訴人支付醫療費用新臺幣（
    下同）2,190元，及侵害身體權、名譽權之精神慰撫金各25
    萬元及自刑事附帶民事起訴狀繕本送達翌日起至清償日止，
    按週年利率百分之5計算之利息，並願供擔保請准為假執行
    。
二、被上訴人則以：
    本件經刑事偵查及審理傳訊多位在場目擊證人，認定兩造無
    扭打，被上訴人對上訴人肢體傷害僅有打上訴人右臉頰一巴
    掌，同意支付上訴人事發當日至林新醫院看診支出醫療費用
    750元；又上訴人先前於臉書上謾罵、詛罵被上訴人女兒及
    姪女，並在家族間搬弄是非，事發當日，被上訴人係出於警
    告而罵上訴人，並非無的放矢。本件情節更非嚴峻，上訴人
    請求之慰撫金各25萬元過高等語，資為抗辯。
三、原審法院審理後，斟酌兩造之主張及攻擊防禦方法之結果，
    認上訴人依侵權行為之法律關係，請求被上訴人給付3萬6,7
    50元本息，為有理由，應予准許，並依職權及聲請分別為准
    、免假執行之宣告；逾此部分之其餘請求，則均無理由，應
    予駁回，而為上訴人一部勝訴、一部敗訴之判決。上訴人就
    其敗訴部分不服，提起上訴，並上訴聲明：㈠原判決不利於
    上訴人部分廢棄。㈡上開廢棄部分，被上訴人應再給付上訴
    人46萬5,440元，及自刑事附帶民事訴訟起訴狀繕本送達翌
    日起至清償日止，按週年利率百分之5計算之利息年。被上
    訴人答辯聲明：上訴駁回。
四、本件經兩造依民事訴訟法第270之1規定整理爭執、不爭執事
    項，並協議簡化爭點如下（見本院卷第132-133頁）：
  ㈠不爭執事項：
  ⒈被上訴人乙○○與上訴人甲○○係姑姪關係（見原審卷第61頁戶
    籍謄本、他卷第37-41頁己身一親等資料查詢結果）。
  ⒉兩造與其他親友共約20人，因討論遺產分配問題，於108年8
    月4日下午4時許，在臺中市○○區○○路0段0號之○○○○○包廂內
    此特定多數人得以共見共聞之場所舉行家族會議。被上訴人
    於起身發表談話時，基於傷害及公然侮辱之犯意，走到當時
    坐在椅子上的上訴人的後方，以右手往甲○○的右臉處揮打，
    造成上訴人右側頭部、右臉及右耳疼痛及紅腫，被上訴人並
    以台語向上訴人辱稱「臭機掰，肖查某」、「父母死早沒人
    教訓，就是死了死了，賤人」，公然侮辱上訴人。被上訴人
    因而經原審法院依想像競合犯從一重判處有期徒刑4月，如
    易科罰金以1,000元折算1日，迭經上訴本院及最高法院均遭
    駁回而告確定（見原審卷第15-17頁臺灣臺中地方檢察署109
    年度偵字第9220號起訴書、第19-25頁原審法院109年度訴字
    第847號刑事判決書、本院卷第59頁前案紀錄表、本院卷第6
    1-68頁本院109年度上字第2864號刑事判決）。
  ⒊被上訴人自認上訴人前述右側頭部、右臉及右耳疼痛及紅腫
    為被上訴人所造成，及上訴人因此於108年8月4日夜間就醫
    而支付醫療費用750元之事實，並同意支付該750元費用（見
    附民卷第21-25頁就醫紀錄表、林新醫院醫療收據明細、原
    審卷第85頁、本院卷第54頁）。
  ⒋上訴人為世新大學公共關係暨廣告系畢業，已婚，育有3名未
    成年子女，目前為○○○○○○公司負責人（見原審卷第75-76頁
    經濟部商工登記公示資查詢服務）。
  ⒌被上訴人系弘光科技大學護理系畢業，並有研究所畢業學歷
    ，原本擔任○○○○○○○○公司負責人，現為○○○○○○負責人（見原
    審卷第77-81頁查詢列印資料）。
  ㈡主要爭點：
  ⒈上訴人主張108年8月4日案發當時被上訴人有與上訴人發生拉
    扯，並以腳踹踢上訴人之大、小腿，致上訴人受有右小腿瘀
    青、右手擦傷，右手紅、右上臂及右小腿擦傷、右腕部外傷
    之傷害，是否可採。
  ⒉上訴人主張依侵權行為之法律關係，請求被上訴人給付醫療
    費用2,190元，及侵害身體權、名譽權之精神慰撫金各25萬
    元，有無理由。
五、得心證之理由
  ㈠上訴人主張108年8月14日案發當時被上訴人有與上訴人發生
    拉扯，並以腳踹踢上訴人之大、小腿，致上訴人受有右小腿
    瘀青、右手擦傷，右手紅、右上臂及右小腿擦傷、右腕部外
    傷之傷害，為不可採：
  ⒈按民法第184條第1項前段侵權行為之成立，須行為人因故意
    過失不法侵害他人權利，亦即行為人須具備歸責性、違法性
    ，並不法行為與損害間有因果關係，始能成立，且主張侵權
    行為損害賠償請求權之人，對於侵權行為之成立要件應負舉
    證責任（最高法院100年度台上字第328號判決參照）。又當
    事人主張有利於己之事實者，就其事實有舉證之責任，民事
    訴訟法第277條前段定有明文。民事訴訟如係由原告主張權
    利者，應先由原告負舉證之責，若原告先不能舉證以證實自
    己主張之事實為真實，則被告就其抗辯事實即令不能舉證，
    或其所舉證尚有瑕疵，亦應駁回原告之請求。本件上訴人主
    張被上訴人於上述時地，故意拉址、毆打上訴人，受其有右
    小腿瘀青、右手擦傷，右手紅、右上臂及右小腿擦傷、右腕
    部外傷等情，為被上訴人所否認，自應由上訴人就其主張之
    事實負舉證責任。
  ⒉上訴人雖以診斷明書、病歷、收據，及其母蔡○○之證詞為證
    ，惟查：
　⑴上訴人提出之診斷明書、病歷、收據，雖能證明其因受傷、
    就醫、支出醫療費用之事實，但受傷、就醫、支出醫療費用
    之原因多端，尚難以此即認其受傷其被上訴人造成。再者，
    觀之108年8月4日之受理家庭暴力事件驗傷診斷書所載（見
    他卷第19-20頁），上訴人於案發當日夜間7時17分前往林新
    醫院驗傷，檢查結果為「右臉紅斑」、「右上肢紅斑」，其
    他部分均無明顯外傷，而驗傷解析圖則記載右臉及右上臂有
    rash（即紅斑），右手腕有A/W（即擦傷）。嗣上訴人於翌
    日即同年月5日夜間7時53分許，改往臺中醫院驗傷，檢查結
    果依驗傷解析圖所示：右臉疼痛、紅、痛（5×3）、右上臂
    紅（2×1）、右手腕抓傷（1×0.1）、右小腿2處瘀青（3×3、
    5×5），有臺中醫院受理家庭暴力事件驗傷診斷書可憑（見
    他卷第23-24頁）。若上訴人於案發當時確受到被上訴人踢
    腳，衡情，腳踢傷勢會比手打傷勢嚴重，但是上訴人於第一
    次驗傷時，竟僅有上揭傷勢，則其於案發時腳部是否確受有
    該等傷勢，即非無疑，是上訴人主張被上訴人有對其踢腳一
    節，實難遽予採信。
　⑵至台中醫院函覆上訴人所受右上臂、右小腿挫傷、瘀青，可
    能與驗傷前28小時受傷有關等語(見本院卷第185頁)。惟據
    上訴人於偵查中陳述：右肩紅腫的部分應該是後來發生拉扯
    （見他卷第50頁）、於刑案原審審理時證稱：被上訴人走到
    我後方用手打我的右臉，我嚇到站起來，開始和她對罵…然
    後就被拉開了（見刑案卷第288-289頁）等情，及證人洪○○
    於刑案審理時證稱：我當時坐在上訴人的正對面，我有看到
    被上訴人用右手揮擊上訴人的右臉，上訴人就站起來作勢要
    反擊，但是沒有反擊成功，當然兩人就被拉開了等情（見刑
    案卷第317頁）、證人洪○○於刑案原審審理時證稱：我當時
    坐在上訴人的正前方左邊或右邊，我有看到被上訴人用右手
    揮到上訴人的右臉，上訴人就站起來，她們互罵，罵的過程
    上訴人就被她父母拉開，被上訴人被她先生拉開等情（見刑
    案卷第325-327頁）。可知，案發時，上訴人之父母為避免
    上訴人繼續與被上訴人發生衡突，出手拉開上訴人，則上訴
    人右手臂所受傷勢，縱使係於案發當時造成，仍無法排除為
    上訴人父母勸阻上訴人時所造成。是上訴人主張被上訴人有
    與其拉扯一節，亦難遽予採信。
  ⑶又證人蔡○○即甲○○之母於刑案原審審理時固證稱：被上訴人
    突然打上訴人，上訴人就站起來，兩人就在拉扯，被上訴人
    又踹了甲○○一腳，這時候就有人把兩人拉開（見刑案卷第30
    7頁）。惟依當日在場之證人洪○○（見他卷第67頁）、賴○○
    （見他卷第66頁）、洪○○（見他卷第58頁）及黃○○（見他卷
    第59頁）、洪○○（見刑案卷第320頁）、洪○○（見刑案卷第3
    26頁）均未看到被上訴人有與上訴人發生拉扯或扭打，也沒
    有看到被上訴人有踹上訴人的腳一節，分據渠等於刑案偵案
    中證述明確。而證人蔡○○為上訴人之母，其證詞自有偏坦甲
    ○○之疑慮，在無其他證據佐證之外，自難以其證述作為上訴
    人證詞之補強證據。基上，依上訴人所舉之前揭證據，尚無
    從使本院形成上訴人的右上臂紅腫、右手腕擦傷及右小腿2
    處瘀青，係遭被上訴人拉扯、腳踢所造成之心證，自無從為
    有利上訴人之認定，是上訴人此部分主張，應不可採。
  ㈡上訴人依侵權行為之法律關係，請求被上訴人支付前揭750元
    之醫療費用，及賠償侵害身體權、名譽權之精神慰撫金合計
    3萬8,190元範圍內，為有理由，逾此範圍，即無理由：
  ⒈按因故意不法侵害他人之權利者，負損害賠償責任；又不法
    侵害他人之身體或健康者，對於被害人因此喪失或減少勞動
    能力或增加生活上之需要時，應負損害賠償責任。另不法侵
    害他人之身體、健康者，被害人雖非財產上之損害，亦得請
    求賠償相當之金額，民法第184條第1項前段、第193條第1項
    、第195條第1項分別定有明文。經查，被上訴人自認有對造
    成上訴人右側頭部、右臉及右耳疼痛及紅腫之傷害，及以台
    語「臭機掰，肖查某」、「父母死早沒人教訓，就是死了死
    了，賤人」辱罵上訴人之事實，且被上訴人因上開傷害、妨
    害名譽之行為，經法院依想像競合犯從一重判處有期徒刑4
    月，如易科罰金以1,000元折算1日確定在案。堪認被上訴人
    對上訴人為傷害及辱駡行為，已侵害上訴人之身體、健康權
    及名譽權，且情節重大，則上訴人依民法第184條第1項前段
    規定請求被上訴人負侵權行為損害賠償責任，給付其因此增
    加生活上之需要，及精神慰撫金，即屬有據。
　⒉關於醫療費用：
　⑴被上訴人既同意支付上訴人於108年8月4日夜間就醫而支付醫
    療費用750元，堪認上訴人請求750元醫療費用部分為有理由
    。
　⑵上訴人主張其於108年8月5日因頭暈、嘔吐及腦震盪症狀，前
    往衛生福利部臺中醫院急診，並支出醫療費用850元，業據
    提出急診病歷、診斷證明書、照片、處方箋（見原審卷第65
    -71頁）及收據（見附民卷第25頁）為證，被上訴人並不爭
    執上開證據之真實性，堪認屬實。又被上訴人已自認上訴人
    前述右側頭部、右臉及右耳疼痛及紅腫為其所造成，堪認其
    毆打之力道非輕，且其上開症狀係與驗傷前28小時之案發時
    所受傷害有關，亦據臺中醫院函覆在卷（見本院卷第185頁
    ），堪認此係因被上訴人上開傷害行為所必要之支出，是上
    訴人此部分之請求，亦有理由。
　⑶上訴人主張於108年8月7日前往臺中醫院精神科就診而支出34
    0元醫療費用、病摘查詢費用250元，業據提出收據為證（見
    附民卷第29、31頁），被上訴人並未爭執上開證據之真實性
    ，堪認屬實。又參臺中市家庭暴力及性侵害防治中心函附個
    案家庭訪視處理建議表（見本院卷第149頁)所載：案主即上
    訴人請受暴後出現不良身心症狀，如淺眠、半夜驚醒、作惡
    夢、擔心相對人即被上訴人會騷擾父母等；該中心自108年8
    月7日至同年11月7日提供協助，核發6小時諮商時數，減緩
    身心壓力促成學習自主管理身心健康，釐清關係議題核心主
    因提升自覺促成自控改善後，因達成諮商目標而結案等語。
    可知被上訴人前述之傷害、辱駡行為，確已對上訴人之身心
    受創，而有向精神科就醫之需要，堪認此係因被上訴人上開
    傷害、辱駡行為所必要之支出，是其此部分之請求，亦有理
    由。
　⒊復按慰藉金之賠償須以人格權遭遇侵害，使精神上受有痛苦
    為必要，其核給之標準固與財產上損害之計算不同，然非不
    可斟酌雙方身分資力與加害程度，及其他各種情形核定相當
    之數額（最高法院51年台上字第223號判決先例可參)。本院
    審酌上訴人為世新大學公共關係暨廣告系畢業，已婚，育有
    3名未成年子女，目前為○○○○○○公司負責人，107年、108年
    均無所得，名下僅一部車輛、一筆投資，財產總額20萬元；
    而被上訴人系弘光科技大學護理系畢業，並有研究所畢業學
    歷，原本擔任○○○○○○公司、○○○○○○○○公司負責人，現為○○○○
    ○○負責人，107年、108年所得各為73萬8,637元、3418元，
    名下有房產及投資，財產總額1968萬2,800元，有兩造稅務
    電子閘門財產所得調件明細表附卷足參（附於原審卷證物袋
    ），且為2造所不爭執。又被上訴人於家族會議當日於親友
    前，直接甩上訴人巴掌，以致受有前揭傷害，並對上訴人辱
    罵「臭機掰」、「肖查某」、「賤人」等語，足使上訴人精
    神造成壓力與痛苦；然兩造衝突時間甚短，被上訴人係徒手
    為侵害行為，上訴人所受傷勢尚屬輕微等一切情狀，認上訴
    人就傷害部分，請求非財產上損害2萬8,000元；就公然侮辱
    部分，請求非財產上損害8,000元，合計3萬6,000元為適當
    ，逾此範圍之請求，則不准許。
　⒋基上所述，上訴人所得請求之金額共計為3萬8,190元（計算
    式：750元＋850元＋340元+250元＋2萬8,000元+8,000元=3萬8,
    190元）。
  ㈢末按給付無確定期限者，債務人於債權人得請求給付時，經
    其催告而未為給付，自受催告時起，負遲延責任。其經債權
    人起訴而送達訴狀，或依督促程序送達支付命令，或為其他
    相類之行為者，與催告有同一之效力；又遲延之債務，以支
    付金錢為標的者，債權人得請求依法定利率計算之遲延利息
    。但約定利率較高者，仍從其約定利率；應付利息之債務，
    其利率未經約定，亦無法律可據者，週年利率為5%，民法第
    229條第2項、第233條第1項及第203條分別定有明文。本件
    上訴人依民法侵權行為之法律關係請求損害賠償，核屬無確
    定期限之給付債權，應經上訴人之催告而未為給付，始負遲
    延責任。又上訴人提起刑事附帶民事訴訟起訴狀繕本係於於
    109年5月22日送達被上訴人，有送達證書1件（見附民卷第3
    3頁）附卷可參，是上訴人所得請求之法定遲延利息，應自1
    09年5月23日起至清償日止，按年息5%計算（原判決誤載為1
    09年11月11日送達，而以109年11月12日起算日，應予更正
    ）。
  ㈣綜上所述，上訴人依民法第184條第1項前段、第193條第1項
    、第195條第1項規定，請求被上訴人給付3萬8,190元、及自
    109年5月23日起至清償日止，按週年利率百分之5計算之利
    息，應予准許，逾此請求則屬無據，應予駁回。原審僅判決
    被上訴人應給付3萬6,750元之本息，而就超出上開應准許金
    額部分即1,440元（計算式：3萬8,190元-3萬6,750元=1,440
    元），原審駁回上訴人之請求及此部分假執行之聲請，即有
    違誤，上訴意旨指摘原判決此部分不當，求予廢棄改判，為
    有理由，爰改判如主文第二項所示；至於上訴人其餘上訴之
    不應准許部分，則無理由，上訴意旨指摘原判決此部分不當
    ，求予廢棄改判，為無理由，應駁回其上訴。
  ㈤本件事證已臻明確，上訴人聲請再傳喚其母親蔡○○，惟其母
    親蔡○○已於另案偵查中證述綦詳，已如前述，應認已無另予
    調查之必要。又兩造其餘之攻擊或防禦方法及所用之證據，
    經本院斟酌後，認為均不足以影響本判決之結果，爰不逐一
    論列，附此敘明。
五、本件事證已臻明確，兩造其餘主張、陳述及其他證據，經本
    院斟酌後，認均於判決之結果無影響，自無庸逐一論述，併
    此敘明。
六、據上論結，本件上訴一部有理由，一部無理由，依民事訴訟
    法第449條第1項、第450條、第79條，判決如主文。
中　　華　　民　　國　　111 　年　　5 　　月　　4 　　日
        　　   民事第六庭     審判長法　官  楊熾光
　　　　　　　　　　　　　　        法  官  戴博誠
　　　　　　　　　　　　　　　      法　官  莊宇馨
正本係照原本作成。            
不得上訴。
                                    書記官  黃粟儀
　　　　　　　　　　　　　　　　　　
中　　華　　民　　國　　111 　年　　5 　　月　　5 　　日